【裁判字號】    97,上訴,3588
【裁判日期】    971016
【裁判案由】    護照條例
【裁判全文】
臺灣高等法院刑事判決                97年度上訴字第3588號
上  訴  人  臺灣臺北地方法院檢察署檢察官
被      告  甲○○
上列上訴人因被告護照條例案件，不服臺灣臺北地方法院97年度
訴字第578 號，中華民國97年6月5日第一審判決（起訴案號：臺
灣臺北地方法院檢察署97年度偵緝字第120 號），提起上訴，本
院判決如下：
    主  文
上訴駁回。
    理  由
一、公訴意旨略以：被告甲○○明知辜清標（業經原審判處有期
    徒刑8 月確定）於民國85年間，因賭博案件，經臺灣臺北地
    方法院檢察署偵查中，為脫免辜清標刑事案件之追訴，竟與
    辜清標共同基於犯意聯絡，由甲○○提供國民身分證，辜清
    標連同己身照片2 張，交予不知情之龍普旅行社外務員持向
    外交部領事事務局申准以甲○○名義申請貼有辜清標照片之
    中華民國第M00000000 號護照（下稱冒名護照）供辜清標使
    用。嗣辜清標分別於85年9月15日、86年2月14日、16日、8
    月15日持用上開護照，購買機票並取得登機證出入境多次。
    因認甲○○與辜清標共同涉犯刑法第214 條使公務員登載不
    實罪嫌（起訴書原認涉犯護照條例第23條第3 項之供冒名申
    請護照罪嫌，經蒞庭檢察官當庭更正如上）。
二、按犯罪事實應依證據認定之，無證據不得認定犯罪事實；又
    不能證明被告犯罪或其行為不罰者，應諭知無罪之判決，刑
    事訴訟法第154條第2項、第301條第1項分別定有明文。又認
    定不利於被告之事實，須依積極證據，茍積極證據不足為不
    利於被告事實之認定時，即應為有利於被告之認定，更不必
    有何有利之證據；且刑事訴訟法上所謂認定犯罪事實之積極
    證據，係指適合於被告犯罪事實之認定之積極證據而言，雖
    不以直接證據為限，間接證據亦包括在內，然而無論直接或
    間接證據，其為訴訟上之證明，須於通常一般之人均不致有
    所懷疑，而得確信其為真實之程度者，始得據為有罪之認定
    ，倘其證明尚未達到此一程度，而有合理之懷疑存在時，自
    不能以推測或擬制之方法，以為有罪裁判之基礎。
三、本件公訴人認被告涉犯上開罪嫌，無非以被告、辜清標之供
    述、外交部領事事務局95年9月25日領一字第0975103892 號
    函附85年9月9日申請書、入出境資訊連結查詢資料等為其論
    據。
四、訊據被告對於93年3 月23日持冒名護照申請換發新護照之事
    實坦承不諱，惟堅決否認有何犯行，辯稱：當時伊與辜清標
    共同經營車子路海釣場，將國民身分證放在該處供臨檢用，
    故不知辜清標取用伊國民身分證申辦護照。91年間欲辦理護
    照時，獲悉已遭人冒名申請，因不知何人冒名，遂未處理，
    直至93年間在苗栗發現冒名護照，方予處理等語。
五、經查：
(一)辜清標證稱：甲○○身分證擺在海釣場，伊拿該身分證連同
    自己照片，請旅行社申請護照，故甲○○不知道申請下來之
    甲○○名義護照係貼伊照片。921 地震後，伊前去大陸，因
    走私被關，之後請管理員將海釣場東西寄回苗栗等語（原審
    卷第68、69頁），核與被告所辯大致吻合。衡以被告同意辜
    清標使用伊身分證與否，攸關辜清標究否涉犯較重之行使偽
    造私文書罪責，倘非被告確實不知情，辜清標應無特意迴護
    自陷較重罪責之理，所證應堪採信。雖辜清標曾於偵查中供
    稱：那時申請觀光護照，被告將身分證交予伊，因被告照片
    不見，遂用伊之照片。伊將照片、身分證交給旅行社辦理，
    申請書上甲○○之簽名應係伊簽的，為何會辦成冒名護照，
    伊不知道。事後因伊護照找不到，就用冒名護照云云（偵緝
    卷第18、28頁）。然辜清標事後明知旅行社辦妥交付之護照
    ，為冒名護照，卻仍偽簽「甲○○」署押於其上，復持以行
    使多次出入國境，顯係刻意申請護照供己使用，要非旅行社
    作業疏失所致，則辜清標所陳：被告親交身分證供其使用云
    云，是否可信，即有疑義。再衡以一般人遭通緝到案時，情
    緒慌張、無助，為求脫免己身罪責，恣意天馬行空編撰陳述
    ，要屬事理之常，則辜清標於通緝到案之初杜撰所辯，粉飾
    犯行，核與常情不悖，自難以辜清標甫通緝到案所陳，據為
    不利於甲○○之認定。
(二)證人即警員台北縣政府警察局雙城派出所警員魏睿修到庭作
    證：新店市○○路海釣場是他們派出所轄區，伊雖非管區，
    但一般臨檢海釣場作業程序，由分局發布臨檢執行計畫，我
    們依計畫去現場執行臨檢，通常身穿制服向店家表明臨檢，
    要求店家陪同執行臨檢，請在場員工或在場負責人提供身分
    證件供登記等語，則甲○○稱：將身分證置放於與辜清標共
    同經營之車子路海釣場內，供警員臨檢之用，要非無據。且
    本案係因被告於93年間，提出已失效冒名護照重新申請，始
    發覺有異而遭追訴，倘被告確實提供身分證予辜清標冒名申
    領護照，既知己身違法，掩飾犯行猶恐不及，焉有前後2 次
    委請旅行社申領及換發護照而自曝犯行之理。是被告所辯，
    尚非不可採信。
(三)被告於91年間，第1 次申請護照，雖已知悉遭人冒名申領後
    ，未進一步處理。迄於93年間，在苗栗發現冒名護照後，第
    2 次再委由旅行社重新申請。以被告自承：未曾申領過護照
    ，亦未曾出國過等語，衡情對於申請護照程序、遭冒名申請
    護照該如何處置之情，未必知曉而能妥善因應處理。且被告
    、辜清標為兄弟，前曾一起經營車子路海釣場，關係自屬密
    切。果被告在苗栗尋獲冒名護照時，雖發覺該護照上照片為
    辜清標，心中縱或懷疑為辜清標所為，基於兄弟情誼，未訴
    請究辦，僅嘗試以重新申請護照，並提出已失效之冒名護照
    供查驗企圖矇混之方式解決問題，亦屬人情之常，尚難因被
    告延緩處理冒名護照之事，即推論其自始同意、知悉辜清標
    取用其身分證冒名申領護照供出入國境使用。
六、綜上所述，公訴人認被告涉犯刑法第214 條之使公務員登載
    不實罪嫌，所為舉證尚不足為不利被告之認定，審酌本案卷
    證據，尚未達於通常一般之人均不致於有所懷疑，而得確實
    證明公訴人所指犯罪事實之程度，依嚴格證據之法則，尚不
    得遽為不利於被告之認定。此外，本院復查無其他積極之證
    據，足認被告確有公訴人所指前揭犯行。揆諸首揭說明，既
    不能證明被告犯罪，原審因而為被告無罪之諭知，經核並無
    不合。
七、檢察官以身分證為重要證件，一般人均隨身攜帶，若非被告
    交付身分證予辜清標，辜清標如何取得被告之身分證？且警
    察機關進行臨檢時，均要求現場人員出示證件，從未要求出
    示不在場之負責人之身分證件，所辯要與常情有違。辜清標
    於案發之初即承認係被告交付身分證供使用，且辜清標偽造
    冒名護照上署押，與被告是否提供身分證無涉。辜清標自知
    無法脫罪，非無可能獨自攬下全部罪責，且被告重新申請護
    照，乃不得已之舉動，並非不知掩飾犯行。故原判決認定與
    經驗法則不符，為此提起上訴云云。然魏睿修證稱：警員臨
    檢時，要求在場人員出示身分證件供登記，係依92年6 月25
    日公布的警察人員臨檢作業規則處理，伊自85年間雖也是這
    樣做，但不確定是否全體警員都是這樣做等語。則被告將身
    分證置放於車子路海釣場供臨檢之用，而辜清標利用機會取
    得並申領護照，尚非全無可能。又辜清標於通緝到案所陳，
    非可盡信，已如上述，且倘被告明知提供身分證供辜清標申
    辦護照，大可於第2 次重新申請護照時，事先與辜清標聯繫
    串供避免犯行曝光，其捨此而行，致使辜清標最初證詞不利
    於被告，適足以證明被告確實未交付身分證供辜清標申領護
    照。末辜清標於審理中變異前詞，係自攬全責，純屬臆測之
    詞，要難為不利於被告之認定。從而，檢察官上訴，核無理
    由，應予駁回。
據上論斷，應依刑事訴訟法第368條，判決如主文。
本案經檢察官覃正祥到庭執行職務。
中    華    民    國    97    年    10    月    16    日
            刑事第二庭    審判長法  官  洪光燦
                                法  官  宋明蒼
                                法  官  李麗玲
以上正本證明與原本無異。
不得上訴。
                                書記官  廖婷璇
中    華    民    國    97    年    10    月    16    日


司法院資訊處製作；財團法人民間司法改革基金會備份。
